【裁判字號】    98,家上,1
【裁判日期】    980414
【裁判案由】    履行同居等
【裁判全文】
臺灣高等法院民事判決                   98年度家上字第1號
上  訴  人  乙○○
訴訟代理人  簡坤山律師
被  上訴人  甲○○
                    
訴訟代理人  林正欣律師
上列當事人間因履行同居等事件，上訴人對於中華民國97年11月
4日臺灣宜蘭地方法院96年度婚字第222號第一審判決提起上訴，
，經本院於98年3月31日言詞辯論終結，判決如下：
    主  文
原判決有關未成年之次女丙○○權利義務之行使或負擔部分及訴
訟費用之裁判（確定部分除外）均廢棄。
對於兩造所生未成年之次女丙○○（民國○○年○○月○○日生，身分
證統一編號：Ｚ000000000號）之權利義務之行使或負擔，由上
訴人任之。但被上訴人得依附表所示之時間及方式與丙○○會面
交往。
其餘上訴駁回。
第一、二審訴訟費用（確定部分除外）由上訴人負擔十分之九，
餘由被上訴人負擔。
    事實及理由
一、上訴人起訴主張：兩造於民國（下同）82年5月1日結婚，初
    甚恩愛，先後生下丁○○、丙○○等2女；詎被上訴人於93
    年間與第三人己○○通姦，並於○○年○○月○○日生育1子戊○○
    ；上訴人本不知戊○○非其親生，直到96年3月8日己○○將
    其與戊○○之血緣鑑定報告書傳真予上訴人後，上訴人始知
    戊○○非其所生；為此，上訴人於96年5月18日對被上訴人
    及己○○提出妨害家庭告訴，嗣又起訴請求離婚，被上訴人
    因自覺愧赧，故於96年5月中旬逕自離家；上訴人提起離婚
    訴訟後，被上訴人為爭取子女監護權，惡意灌輸子女仇視上
    訴人及祖父母之觀念，致上訴人深感對不起子女，故而撤回
    離婚之訴；茲為子女健全人格之發展考量，爰依民法第1001
    條之規定，訴請被上訴人應與上訴人同居等情。
    另對於被上訴人所提離婚之反訴，則謂應負可歸責事由之責
    任者，不得以民法第1052條第2項重大事由請求離婚，始符
    公允，兩造婚姻之所以發生破綻，係肇因於被上訴人與己○
    ○通姦生子，是可歸責之事由顯然應由被上訴人負責，則其
    依上開法條訴請離婚，自與法有違等語，資為抗辯。原審為
    上訴人全部敗訴之判決，並准許兩造離婚，對於兩造所生長
    女丁○○（○○年○○月○○日生）權利義務之行使或負擔，由上
    訴人任之；兩造所生次女丙○○（○○年○○月○○日生）權利義
    務之行使或負擔，由被上訴人告任之。上訴人不服，提起上
    訴，聲明：(一)原判決廢棄；(二)上廢棄部分，請求判決(1)被上
    訴人在第一審之反訴駁回；(2)被上訴人應履行與上訴人同居
    ；(3)第一、二審訴訟費用由被上訴人負擔。
二、被上訴人則以：上訴人撤回對被上訴人之離婚等訴訟，係因
    上訴人所主張之離婚事由已罹於民法第1053條之除斥期間，
    而上訴人所追加民法第1052條第2項之離婚事由，則因上訴
    人無法提出相關事證，為免遭敗訴判決，又未能取得子女監
    護權，方將離婚等訴訟撤回，根本與上訴人所稱「致上訴人
    深感對不起子女」、「為子女健全人格之考量」無關；兩造
    結褵十餘載，被上訴人辛勤照顧家庭，然上訴人卻不斷在外
    捻花惹草，夫妻兩人遂於92年間分房而睡，93年間上訴人在
    外與人通姦，被上訴人基於夫妻情份原諒上訴人，並與上訴
    人之外遇對象和解，當上訴人外遇期間，被上訴人在絕望及
    低潮之下，與18歲時即認識之己○○聯繫，兩人互相傾吐婚
    姻的心路歷程，而當時己○○亦因妻子有婚外情，心情陷入
    低潮，兩人在同病相憐、惺惺相惜之情況下，情不自禁發生
    關係而不慎懷有身孕；面臨此一情況，被上訴人在道德良知
    譴責下過的相當痛苦，然稚子何辜，被上訴人捨不得殘害一
    個幼小的生命，於是將孩子生下；因上訴人92年間即與被上
    訴人分房而睡，故上訴人應早已知悉戊○○並非其親生子。
    此外，被上訴人會向上訴人坦承外遇情事，係因兩人婚姻早
    已形同陌路，上訴人亦口頭答應辦理離婚手續，被上訴人不
    忍上訴人於不知情之狀況下扶養非其所生之子，基於善意才
    告知上訴人實情，詎上訴人出爾反爾，不顧被上訴人多次原
    諒上訴人之情，非但詐欺被上訴人將名下不動產過戶，更以
    被上訴人之通姦情事要脅被上訴人讓出2女之監護權；被上
    訴人一時之錯雖有可責，然上訴人不顧己身之錯誤，以卑劣
    之手段要脅、詐欺被上訴人之行為，對兩造婚姻之破綻，可
    責性絕不低於被上訴人；更有甚者，上訴人於得知戊○○非
    其所生後，多次連同其父母謾罵被上訴人，並驅趕被上訴人
    出門，致被上訴人不堪其擾而於96年5月間遷出上訴人住處
    。綜上，被上訴人顯有不能同居之正當理由，上訴人訴請履
    行同居應無理由等語，資為抗辯；並於原法院提起離婚之反
    訴，主張兩造婚姻有民法第1052條第1項第3款及第2項之離
    婚事由，訴請判准兩造離婚。對於上訴人之上訴，於本院答
    辯聲明：(一)上訴駁回；(二)第一、二審訴訟費用由上訴人負擔
    。
三、兩造不爭之事實：
    (一)兩造於82年5月1日結婚，婚後育有丁○○、丙○○2女。
    (二)被上訴人於96年5月間離家，迄今未返家履行同居義務。
四、兩造爭執要旨：(一)上訴人訴請被上訴人履行同居有無理由？
    (二)被上訴人依民法第1052條第2項之規定訴請與上訴人離婚
    有無理由？(三)兩造所生之次女丙○○，權利義務之行使或負
    擔，是否由上訴人任之較為適當？其會面交往之時間方式如
    何？茲分述之：
    (一)上訴人訴請與被上訴人履行同居為無理由：
      經查，被上訴人於93年間與己○○合意性交，並於○○年○○
      月○○日生下1子戊○○等情，有○○醫院基因醫學部血緣鑑
      定報告書1件在卷可佐，且為被上訴人不爭執，應堪信為
      真實；而上訴人自承曾於93年11月2日與第三人庚○○發
      生婚外情（原審卷第222頁），故被上訴人主張上訴人於
      婚姻關係存續期間與庚○○有外遇行為等語亦可採信；由
      上顯示，兩造既先後與配偶以外之人合意性交，顯見兩造
      間已無夫妻情份存在。又證人即兩造次女丙○○到庭證述
      「（問：爸媽分居多久？為何分居？）96年5月的時候，
      爸爸叫媽媽趕快把弟弟帶走，因為爸爸知道弟弟不是他生
      的，所以媽媽就在5月的某一天，帶著姊姊、我及弟弟一
      起搬到羅東鎮○○路○○號的○○，○○是一個阿姨
      的房子，媽媽租的，我們在那邊一直住了很久」等語；證
      人即兩造長女丁○○亦到庭證述「（問：爸媽分居多久？
      為何分居？）96年5月間，那時候爸爸知道弟弟不是他生
      的，爸媽二人吵架，媽媽帶著我們姊妹及弟弟搬到○○
      去住，○○是一個阿姨的房子，我們跟她租的」等語；
      由證人之證詞及兩造分別提起多起訴訟，由被上訴人起訴
      或告訴的有聲請保護令，有通知書附卷可稽（原法院96年
      度家護字第255號案件，見上證3），聲請假處分亦有開庭
      通知書附卷可考（原法院97家全字第1號事件，見上證10
      ），略誘罪告訴（台灣宜蘭地方法院檢察署97年度偵字第
      1128號案件，見上證4），及本件之反訴請求離婚。由上
      訴人提出之告訴及起訴有：通姦告訴，此有原法院97年度
      易字第34號刑事判決影本附卷可查（見上證2），聲請假
      處分，有開庭通知書附卷可考（見上證10），返還不當得
      利，有原法院98年度羅簡字第37號簡易庭通知書可查（見
      上證11），等情觀之，堪認兩造感情已嚴重交惡，再無和
      好之可能，強令兩造繼續居住在同一處所，徒使婚姻關係
      之裂痕持續加深，並製造子女之困擾。綜上，本院認被上
      訴人雖未履行同居義務，但確有「不能同居之正當理由」
      存在（最高法院81年度台上字第75號判決參照），從而，
      上訴人依民法第1001條規定訴請被上訴人履行同居，揆諸
      民法前揭規定，為無理由，應予駁回。
    (二)被上訴人依民法第1052條第1項第3款訴請離婚為無理由：
      1.按夫妻之一方受他方不堪同居之虐待者，得向法院請求
        離婚，民法第1052條第1項第3款定有明文。又所謂不堪
        同居之虐待，並不限於身體上之虐待，即精神上之虐待
        亦屬之；惟所謂「精神上之虐待」，應就具體事件，衡
        量夫妻之一方受他方虐待所受侵害之嚴重性，斟酌當事
        人之教育程度、社會地位及其他情事，是否已危及婚姻
        關係之維繫以為斷；夫妻間偶然之口角、爭吵，若未逾
        越夫妻通常所能忍受之程度，應不屬於不堪同居之虐待
        ，合先敘明。
      2.本件上訴人未曾毆打過被上訴人，此為被上訴人所不爭
        執，則上訴人未對被上訴人施以身體上之虐待甚明。被
        上訴人主張「96年5月間攜同3名子女遷出居住，實因無
        法繼續與上訴人相處，且上訴人之父母多次辱罵並驅趕
        被上訴人出家門‧‧‧詎上訴人竟誣指被上訴人公然在
        外賃屋與己○○同居」，因認其受有上訴人不堪同居之
        虐待等語。惟查，被上訴人於96年5月間離開兩造共同
        住所，乃肇因於兩造各自之外遇行為，以致感情嚴重交
        惡，夫妻情義蕩然無存；至「上訴人之父母多次辱罵並
        驅趕被上訴人出家門」之事實，則未據被上訴人舉證證
        明，況，上訴人父母之行為，在法律評價上亦不等同於
        上訴人之行為，又，被上訴人與己○○通姦，並生有一
        子，離家後尚有往來，上訴人依其所獲之證據指稱被上
        訴人與己○○同居，在客觀上尚非不堪同居之虐待。被
        上訴人據此主張其受有上訴人不堪同居之虐待而訴請離
        婚自非正當。故被上訴人依民法第1052條第1項第3款之
        規定訴請判准兩造離婚，並無理由。
    (三)被上訴人依民法第1052條第2項之規定訴請與上訴人離婚
      ，為有理由：
      按民法親屬編於74年修正後，於第1052條增列第2項離婚
      事由之概括規定，准「有前項以外之重大事由，難以維持
      婚姻者，夫妻之一方得請求離婚」，其目的在使夫妻請求
      裁判離婚之事由較富彈性，是夫妻間如有重大事由足使婚
      姻難以維持，其一方即得依該條項之規定訴請離婚。惟如
      足以構成離婚原因之重大事由，應由夫妻之一方負責者，
      僅他方得請求離婚，同條項但書另設限制，以求公允。又
      ，「難以維持婚姻之重大事由，夫妻雙方均須負責時，應
      比較衡量雙方之有責程度，僅責任較輕之一方，得向責任
      較重之他方請求離婚，或有責程度相同時，雙方均得請求
      離婚，始符公平」（最高法院90年度台上字第804號判決
      參照）。故本件另應審究者，為兩造間有無難以維持婚姻
      之重大事由存在？又該重大事由之存在，兩造之歸責程度
      孰輕孰重？
      查兩造自96年5月間分居至今已逾1年14個月，而如前所述
      情節，不僅堪認兩造感情已嚴重交惡，雙方已無互信互愛
      的情感基礎，且足認被上訴人與上訴人之家人間亦存在著
      無可化解的誤會、鴻溝，再無和好相處之可能，此均足顯
      示兩造婚姻客觀上已生破綻，應認確有難以維持婚姻之重
      大事由存在。而此項婚姻上之破綻，應認肇因於兩造均漠
      視婚姻制度，竟於婚姻關係存續中與配偶以外之人性交，
      導致本件婚姻所生破綻至深且鉅，破鏡再難重圓；又兩造
      因前述爭端復衍生出諸多民、刑事案件之爭訟，已大量消
      耗了兩造的勞費；再兩造自96年5月間分居以來，期間除
      為了諸多民、刑事糾紛發生激烈之爭吵及爭訟外，再無任
      何良性互動，至今日兩造婚姻已呈無法收拾之局面。本院
      綜合上情，並斟酌全辯論意旨及調查證據之結果，認兩造
      就本件婚姻上之破綻均有可歸責之處，且兩造之可歸責行
      為與對方之可歸責行為互為因果，程度難分軒輊。從而，
      被上訴人依民法第1052條第2項之規定訴請判准兩造離婚
      為有理由，應予准許。
    (三)兩造所生之次女丙○○，權利義務之行使或負擔由上訴人
      任之較為適當，其會面交往之時間及方式則如附表所示：
      按夫妻離婚者，對於未成年子女權利義務之行使或負擔，
      依協議由一方或雙方共同任之。未為協議或協議不成者，
      法院得依夫妻之一方、主管機關、社會福利機構或其他利
      害關係人之請求或依職權酌定之，民法第1055條第1、3項
      分別定有明文。又法院為前條裁判時，應依子女之最佳利
      益，審酌一切情狀，參考社工人員之訪視報告，尤應注意
      左列事項：(一)子女之年齡、性別、人數及健康情形。(
      二)子女之意願及人格發展之需要。(三)父母之年齡、職
      業、品行、健康情形、經濟能力及生活狀況。(四)父母保
      護教養子女之意願及態度。(五)父母子女間或未成年子女
      與其他共同生活之人間之感情狀況，民法第1055條之1亦
      有明定。本院審酌兩造所生之次女丙○○之年齡、性別、
      人數、健康情形、意願，兩造之年齡、職業、品行、健康
      情形、經濟能力、生活狀況、保護教養子女之意願及態度
      ，及丙○○與兩造及其家人間之感情狀況；並綜合○○
      社會工作師事務所97年4月8日芳社所字第970080號函附「
      未成年人監護權調查訪視評估報告」之記載；斟酌被上訴
      人自承其與訴外人己○○因所生之子戊○○之生活費、教
      育費等問題雙方尚有往來，訴外人己○○已與妻離婚，本
      身亦有子女，如將丙○○權利義務之行使與負擔由被上訴
      人任之，對丙○○身心之正常發展定有影響；及丁○○、
      丙○○係同父母所生，感情深厚，前開訪視評估報告亦建
      議二人同住為宜（原審卷第162頁），本院基於子女最佳
      利益，認丙○○權利、義務之行使或負擔，由上訴人任之
      為適當。原審未斟酌此部分之情況，而將丙○○權利義務
      之負擔，判由被上訴人任之，尚有未洽。又未成年之女兒
      丙○○權利議務之行使與負擔雖由上訴人任之，但為顧及
      未成年女兒人格之正常發展及滿足親子孺慕之情，應使被
      上訴人對丙○○有會面交往之機會，其方式及期間與原審
      判決被上訴人與長女丁○○之方式、期間相同，以便母女
      三人可同時相聚，詳如附表所示。
五、綜上所述，本件被上訴人依民法第1052條第2項之規定，訴
    請與上訴人離婚為有理由，原審判決被上訴人此部分勝訴，
    核無不合應予維持，上訴論旨，仍執陳詞，斤斤指摘原判決
    此部分不當聲明廢棄改判，為無理由，應予駁回上訴。上訴
    人訴請履行同居為無理由，原審判決上訴人此部分敗訴，亦
    無不合，上訴論旨，仍執陳詞，指摘原判決此部分不當，聲
    明廢棄改判為無理由，亦應駁回此部分之上訴。至於原審判
    決兩造所生之未成年次女丙○○權利義務之行使與負擔由被
    上訴人任之，尚有未洽，上訴論旨，執以前詞，指摘原判決
    此部分不當，聲明廢棄改判，為有理由，爰將此部分廢棄改
    判如主文第2項所示。
六、本件事證已臻明確，兩造其餘之攻防方法，經審酌後，認與
    判決結果無影響，無庸逐一論述，併此敘明。
七、據上論結，本件上訴為一部有理由，一部無理由，依民事訴
    訟法第449條第1項、第450條、第79條，判決如主文。
中    華    民    國    98    年    4     月    14    日
                  民事第15庭
                      審判長法  官  林恩山
                            法  官  黃國忠
                            法  官  郭松濤
正本係照原本作成。
如不服本判決，應於收受送達後20日內向本院提出上訴書狀，其
未表明上訴理由者，應於提出上訴後20日內向本院補提理由書狀
（均須按他造當事人之人數附繕本）上訴時應提出委任律師或具
有律師資格之人之委任狀；委任有律師資格者，另應附具律師資
格證書及釋明委任人與受任人有民事訴訟法第466條之1 第1項但
書或第2項（詳附註）所定關係之釋明文書影本。
中    華    民    國    98    年    4     月    14    日
                            書記官  方素珍
附註：
民事訴訟法第466條之1（第1項、第2項）：
對於第二審判決上訴，上訴人應委任律師為訴訟代理人。但上訴
人或其他法定代理人具有律師資格者，不在此限。
上訴人之配偶、三親等內之血親、二親等內之姻親，或上訴人為
法人、中央或地方機關時，其所屬專任人員具有律師資格並經法
院認為適當者，亦得為第三審訴訟代理人。
附表：
一平常期間：被上訴人得於每月之第一、三個星期六上午八時起
  ，前往上訴人住處與丙○○會面，並接丙○○外出，由被上訴
  人照顧至星期日下午八時止，再由上訴人前往被上訴人住處接
  回。
二寒假期間：除前項期間外，被上訴人於丙○○寒假期間得有十
  天時間帶丙○○返回住處同住，由兩造共同協商選定時間。若
  無法協商時，則以放寒假期間起之第一日上午八時起，由被上
  訴人前往上訴人住處帶同丙○○返回住處同住，至第十日下午
  八時止，再由上訴人前往被上訴人住處接回。自民國九十七年
  起，每逢單數年，丙○○與被上訴人共度農曆春節（除夕、正
  月初一、初二、初三），並算入寒假共同相處之十天期間內，
  其餘時間則與上訴人共度農曆春節。
三暑假期間：除前二項時間外，被上訴人於丙○○暑假期間得有
  三十天時間帶丙○○返回住處同住，由兩造共同協商選定時間
  。若無法協商，則以放暑假期間起之第一日上午八時起，由被
  上訴人前往上訴人住處帶同丙○○返回住處同住，至第三十日
  下午八時止，再由上訴人前往被上訴人住處接回。


司法院資訊處製作；財團法人民間司法改革基金會備份。
